---
title: 'Tarea: Analizamos nuestros datos. Demuestra lo que has aprendido'
author: "Nerea Galera Navarro"
date: "`r Sys.Date()`"
output:
  pdf_document: default
  html_document: default
---

```{r setup, include=FALSE}
knitr::opts_chunk$set(echo = TRUE, warning = FALSE, message = FALSE)
```

# Instalación de librerías

```{r librerias}
if (!require("pacman")) install.packages("pacman")
pacman::p_load(
  tidyverse,
  GGally,
  knitr,
  lubridate,
  readr,
  dplyr,
  stringr,
  tidyr
)
```


# Carga del fichero de datos

Los datos comienzan en la fila 25 del fichero. Seleccionamos automáticamente sólo las filas que contienen datos, eliminando las filas completamente vacías en las columnas clave.

```{r carga}
# Fichero
fichero <- "data/NosAutoanalizamos2022.tsv"

datos <- read_tsv(fichero, skip = 25, show_col_types = FALSE)
datos <- as.data.frame(datos)

# Selección automática de filas con datos
datos <- datos %>% filter(!is.na(Id) & Id != "")

cat("Alumnos cargados:", nrow(datos), "\n")
cat("Dimensiones del data frame:", nrow(datos), "filas x", ncol(datos), "columnas\n")
```

# Eliminamos del usuario martsobm

```{r eliminar_martsobm}
datos <- datos %>% filter(Id != "martsobm")
cat("Número de alumnos tras eliminar a martsobm:", nrow(datos), "\n")
```

# Adecuación columnas calificaciones

Las columnas de notas son `ALG`, `ANM`, `FP`, `DCS` y `MD`.

- Sustituimos la coma decimal por punto.
- NC -> 3.
- NP y cualquier valor no numérico ->  Na.

```{r limpieza_notas}
notas <- c("ALG", "ANM", "FP", "DCS", "MD")

datos <- datos %>%
  mutate(across(all_of(notas), ~ {
    x <- str_replace_all(as.character(.x), ",", ".")
    x[x == "NC"] <- "3"
    x[x == "NP"] <- NA
    suppressWarnings(as.numeric(x))
  }))

```

```{r guardar_notas}
# Creamos el fichero Notas.Rdata
Notas <- datos %>% select(all_of(notas))
save(Notas, file = "Notas.Rdata")

summary(datos[, notas])
head(Notas)
```

# Tabla de estadísticos

Para cada asignatura: valor mínimo, percentil 25, mediana, valor medio, desviación típica, percentil 75 y valor máximo, con 2 decimales.

```{r estadisticos}
tabla_est <- datos %>%
  summarise(across(all_of(notas), list(
    Min = ~ round(min(.x, na.rm = TRUE), 2),
    P25 = ~ round(quantile(.x, 0.25,    na.rm = TRUE), 2),
    Mediana = ~ round(median(.x, na.rm = TRUE), 2),
    Media = ~ round(mean(.x, na.rm = TRUE), 2),
    Desviación_tipica = ~ round(sd(.x, na.rm = TRUE), 2),
    P75 = ~ round(quantile(.x, 0.75, na.rm = TRUE), 2),
    Max = ~ round(max(.x, na.rm = TRUE), 2)
  ))) %>%
  pivot_longer(everything(),
               names_to  = c("Asignatura", "Estadístico"),
               names_sep = "_") %>%
  pivot_wider(names_from = "Estadístico", values_from = "value")

kable(tabla_est, caption = "Estadísticos de las calificaciones")
```

# Representación relaciones entre variables con ggpairs

```{r ggpairs, fig.width = 9, fig.height = 8}
ggpairs(datos %>% select(all_of(notas)),
        title = "Relaciones entre variables",
        upper = list(continuous = wrap("cor", size = 3)),
        lower = list(continuous = wrap("points", alpha = 0.5, size = 0.8)),
        diag = list(continuous = wrap("densityDiag")))
```
Las correlaciones entre asignaturas son todas **positivas y significativas**, lo que indica que en general los estudiantes que obtienen buenas notas en una asignatura tienden a obtenerlas también en las demás. La correlación más alta se da entre ALG y ANM (0.750), lo cual tiene sentido dado que ambas son asignaturas de matemáticas. También destaca la relación entre FP y MD (0.722), que comparten una base de razonamiento lógico.
En las distribuciones de la diagonal se puede ver que ALG y FP tienen dos picos: uno alrededor de 3, que viene de los NC imputados, y otro en notas más altas. Las demás asignaturas tienen una distribución más normal, lo que indica que habían menos NC en ellas.

# Matrices de correlación y covarianza (Spearman y Pearson)

Calculamos las matrices con **Pearson** y **Spearman** e identificamos el par con la correlación más alta, excluyendo la diagonal (que siempre vale 1).

```{r correlaciones}
# Sólo alumnos con nota en todas las asignaturas
datos_completos <- datos %>% drop_na(all_of(notas))
cat("Alumnos con todas las notas:", nrow(datos_completos), "\n\n")

cor_pearson <- cor(datos_completos[, notas], method = "pearson")
cor_spearman <- cor(datos_completos[, notas], method = "spearman")
covarianza <- cov(datos_completos[, notas])

cat("Correlación de Pearson\n");   print(round(cor_pearson,  3))
cat("\nCorrelación de Spearman\n"); print(round(cor_spearman, 3))
cat("\nCovarianza\n");             print(round(covarianza,   3))
```

```{r max_correlacion}
# Ponemos las diagonales a NA
diag(cor_pearson)  <- NA
diag(cor_spearman) <- NA

idx_p <- which(cor_pearson  == max(cor_pearson,  na.rm = TRUE), arr.ind = TRUE)[1, ]
idx_s <- which(cor_spearman == max(cor_spearman, na.rm = TRUE), arr.ind = TRUE)[1, ]

cat("Pearson  — par con correlación más alta:", rownames(cor_pearson)[idx_p[1]],
    "—", colnames(cor_pearson)[idx_p[2]], "=", round(max(cor_pearson, na.rm=TRUE), 3), "\n")

cat("Spearman — par con correlación más alta:", rownames(cor_spearman)[idx_s[1]],
    "—", colnames(cor_spearman)[idx_s[2]], "=", round(max(cor_spearman, na.rm=TRUE), 3), "\n")
```
