---
title: "Tarea: Analizamos nuestros datos. Demuestra lo que has aprendido"
author: "Nerea Galera Navarro"
date: "`r Sys.Date()`"
output: html_document
---

```{r setup, include=FALSE}
knitr::opts_chunk$set(echo = TRUE, warning = FALSE, message = FALSE)
```

# Instalación de librerías

```{r librerias}
if (!require("pacman")) install.packages("pacman")
pacman::p_load(
  tidyverse,
  GGally,
  knitr,
  lubridate,
  readr,
  dplyr,
  stringr,
  tidyr
)
```


# Carga del fichero de datos

Los datos comienzan en la fila 25 del fichero. Seleccionamos automáticamente sólo las filas que contienen datos, eliminando las filas completamente vacías en las columnas clave.

```{r carga}
# Fichero
fichero <- "data/NosAutoanalizamos2022.tsv"

datos <- read_tsv(fichero, skip = 25, show_col_types = FALSE)
datos <- as.data.frame(datos)

# Selección automática de filas con datos
datos <- datos %>% filter(!is.na(Id) & Id != "")

cat("Alumnos cargados:", nrow(datos), "\n")
cat("Dimensiones del data frame:", nrow(datos), "filas x", ncol(datos), "columnas\n")
```

# Eliminamos del usuario martsobm

```{r eliminar_martsobm}
datos <- datos %>% filter(Id != "martsobm")
cat("Número de alumnos tras eliminar a martsobm:", nrow(datos), "\n")
```

# Adecuación columnas calificaciones

Las columnas de notas son `ALG`, `ANM`, `FP`, `DCS` y `MD`.

- Sustituimos la coma decimal por punto.
- NC -> 3.
- NP y cualquier valor no numérico ->  Na.

```{r limpieza_notas}
notas <- c("ALG", "ANM", "FP", "DCS", "MD")

datos <- datos %>%
  mutate(across(all_of(notas), ~ {
    x <- str_replace_all(as.character(.x), ",", ".")
    x[x == "NC"] <- "3"
    x[x == "NP"] <- NA
    suppressWarnings(as.numeric(x))
  }))

```

```{r guardar_notas}
# Creamos el fichero Notas.Rdata
Notas <- datos %>% select(all_of(notas))
save(Notas, file = "Notas.Rdata")

summary(datos[, notas])
head(Notas)
```

