---
title: 'Tarea: Analizamos nuestros datos. Demuestra lo que has aprendido'
author: "Nerea Galera Navarro"
date: "`r Sys.Date()`"
output:
  pdf_document: default
  html_document: default
---

```{r setup, include=FALSE}
knitr::opts_chunk$set(echo = TRUE, warning = FALSE, message = FALSE)
```

# Instalación de librerías

```{r librerias}
if (!require("pacman")) install.packages("pacman")
pacman::p_load(
  tidyverse,
  GGally,
  knitr,
  lubridate,
  readr,
  dplyr,
  stringr,
  tidyr
)
```


# Carga del fichero de datos

Los datos comienzan en la fila 25 del fichero. Seleccionamos automáticamente sólo las filas que contienen datos, eliminando las filas completamente vacías en las columnas clave.

```{r carga}
# Fichero
fichero <- "data/NosAutoanalizamos2022.tsv"

datos <- read_tsv(fichero, skip = 25, show_col_types = FALSE)
datos <- as.data.frame(datos)

# Selección automática de filas con datos
datos <- datos %>% filter(!is.na(Id) & Id != "")

cat("Alumnos cargados:", nrow(datos), "\n")
cat("Dimensiones del data frame:", nrow(datos), "filas x", ncol(datos), "columnas\n")
```

# Eliminamos del usuario martsobm

```{r eliminar_martsobm}
datos <- datos %>% filter(Id != "martsobm")
cat("Número de alumnos tras eliminar a martsobm:", nrow(datos), "\n")
```

# Adecuación columnas calificaciones

Las columnas de notas son `ALG`, `ANM`, `FP`, `DCS` y `MD`.

- Sustituimos la coma decimal por punto.
- NC -> 3.
- NP y cualquier valor no numérico ->  Na.

```{r limpieza_notas}
notas <- c("ALG", "ANM", "FP", "DCS", "MD")

datos <- datos %>%
  mutate(across(all_of(notas), ~ {
    x <- str_replace_all(as.character(.x), ",", ".")
    x[x == "NC"] <- "3"
    x[x == "NP"] <- NA
    suppressWarnings(as.numeric(x))
  }))

```

```{r guardar_notas}
# Creamos el fichero Notas.Rdata
Notas <- datos %>% select(all_of(notas))
save(Notas, file = "Notas.Rdata")

summary(datos[, notas])
head(Notas)
```

# Tabla de estadísticos

Para cada asignatura: valor mínimo, percentil 25, mediana, valor medio, desviación típica, percentil 75 y valor máximo, con 2 decimales.

```{r estadisticos}
tabla_est <- datos %>%
  summarise(across(all_of(notas), list(
    Min = ~ round(min(.x, na.rm = TRUE), 2),
    P25 = ~ round(quantile(.x, 0.25, na.rm = TRUE), 2),
    Mediana = ~ round(median(.x, na.rm = TRUE), 2),
    Media = ~ round(mean(.x, na.rm = TRUE), 2),
    Desviación_tipica = ~ round(sd(.x, na.rm = TRUE), 2),
    P75 = ~ round(quantile(.x, 0.75, na.rm = TRUE), 2),
    Max = ~ round(max(.x, na.rm = TRUE), 2)
  ))) %>%
  pivot_longer(everything(),
               names_to  = c("Asignatura", "Estadístico"),
               names_sep = "_") %>%
  pivot_wider(names_from = "Estadístico", values_from = "value")

kable(tabla_est, caption = "Estadísticos de las calificaciones")
```

# Representación relaciones entre variables con ggpairs

```{r ggpairs, fig.width = 9, fig.height = 8}
ggpairs(datos %>% select(all_of(notas)),
        title = "Relaciones entre variables",
        upper = list(continuous = wrap("cor", size = 3)),
        lower = list(continuous = wrap("points", alpha = 0.5, size = 0.8)),
        diag = list(continuous = wrap("densityDiag")))
```
Las correlaciones entre asignaturas son todas **positivas y significativas**, lo que indica que en general los estudiantes que obtienen buenas notas en una asignatura tienden a obtenerlas también en las demás. La correlación más alta se da entre ALG y ANM (0.750), lo cual tiene sentido dado que ambas son asignaturas de matemáticas. También destaca la relación entre FP y MD (0.722), que comparten una base de razonamiento lógico.
En las distribuciones de la diagonal se puede ver que ALG y FP tienen dos picos: uno alrededor de 3, que viene de los NC imputados, y otro en notas más altas. Las demás asignaturas tienen una distribución más normal, lo que indica que habían menos NC en ellas.

# Matrices de correlación y covarianza (Spearman y Pearson)

Calculamos las matrices con **Pearson** y **Spearman** e identificamos el par con la correlación más alta, excluyendo la diagonal (que siempre vale 1).

```{r correlaciones}
# Sólo alumnos con nota en todas las asignaturas
datos_completos <- datos %>% drop_na(all_of(notas))
cat("Alumnos con todas las notas:", nrow(datos_completos), "\n\n")

cor_pearson <- cor(datos_completos[, notas], method = "pearson")
cor_spearman <- cor(datos_completos[, notas], method = "spearman")
covarianza <- cov(datos_completos[, notas])

cat("Correlación de Pearson\n"); print(round(cor_pearson,  3))
cat("\nCorrelación de Spearman\n"); print(round(cor_spearman, 3))
cat("\nCovarianza\n"); print(round(covarianza,   3))
```

Determinamos qué pares tienen la correlación más alta:

```{r max_correlacion}
# Ponemos las diagonales a NA
diag(cor_pearson)  <- NA
diag(cor_spearman) <- NA

idx_p <- which(cor_pearson  == max(cor_pearson,  na.rm = TRUE), arr.ind = TRUE)[1, ]
idx_s <- which(cor_spearman == max(cor_spearman, na.rm = TRUE), arr.ind = TRUE)[1, ]

cat("Pearson  — par con correlación más alta:", rownames(cor_pearson)[idx_p[1]],
    "—", colnames(cor_pearson)[idx_p[2]], "=", round(max(cor_pearson, na.rm=TRUE), 3), "\n")

cat("Spearman — par con correlación más alta:", rownames(cor_spearman)[idx_s[1]],
    "—", colnames(cor_spearman)[idx_s[2]], "=", round(max(cor_spearman, na.rm=TRUE), 3), "\n")
```

# Boxplots de calificaciones

```{r boxplot_notas, fig.width = 8, fig.height = 5}
datos %>%
  select(all_of(notas)) %>%
  pivot_longer(everything(), names_to = "Asignatura", values_to = "Nota") %>%
  ggplot(aes(x = Asignatura, y = Nota, fill = Asignatura)) +
  geom_boxplot(alpha = 0.7) +
  labs(title = "Distribución de calificaciones por asignatura",
       x = "Asignatura", y = "Calificación") +
  theme_minimal() +
  theme(legend.position = "none")
```

Las asignaturas de ANM y DCS son las que tienen mejores resultados y menos dispersión, con medianas en torno a 7.5-8. ALG y MD tienen una dispersión similar y medianas algo más bajas. FP es la más heterogénea, con la caja más grande y la mediana más baja, lo que refleja que hay alumnos con notas muy altas pero también muchos con el valor imputado de NC -> 3. Los puntos aislados por debajo corresponden a outliers, especialmente visibles en ALG y MD.

# Boxplots por asignatura según sexo

```{r boxplot_sexo, fig.width = 8, fig.height = 5}
datos %>%
  select(Sex, all_of(notas)) %>%
  pivot_longer(cols = -Sex, names_to = "Asignatura", values_to = "Nota") %>%
  ggplot(aes(x = Asignatura, y = Nota, fill = Sex)) +
  geom_boxplot(alpha = 0.7, position = position_dodge(0.8)) +
  labs(title = "Calificaciones por asignatura y sexo",
       x = "Asignatura", y = "Calificación", fill = "Sexo") +
  theme_minimal()
```

Observando el boxplot notámos que, en general, los hombres obtienen notas superiores en casi todas las asignaturas, aunque las diferencias no son muy grandes. La excepción más llamativa es FP, donde la diferencia es bastante notable: las mujeres tienen una mediana en torno a 3 mientras que los hombres se sitúan alrededor de 6, lo que nos sugiere que hay muchas más mujeres con NC en esa asignatura.

# Diagrama de líneas con alumnos con todas las calificaciones

Seleccionamos los alumnos con nota en **todas** las asignaturas y representamos sus calificaciones con un diagrama de líneas (una línea por asignatura) y un punto por cada alumno - asignatura.

```{r grafico_lineas, fig.width = 10, fig.height = 5}
datos_completos %>%
  select(Id, all_of(notas)) %>%
  pivot_longer(cols = -Id, names_to = "Asignatura", values_to = "Nota") %>%
  ggplot(aes(x = Id, y = Nota, colour = Asignatura, group = Asignatura)) +
  geom_line() +
  geom_point(size = 2) +
  labs(title = "Calificaciones de alumnos con todas las notas",
       x = "Alumno", y = "Calificación", colour = "Asignatura") +
  theme_minimal() +
  theme(axis.text.x = element_text(angle = 90, vjust = 0.5, hjust = 1))
```

Como podemos observar, ANM y DCS tienden a ser las notas más altas para la mayoría, mientras que FP es la más irregular, con varios alumnos en el valor mínimo de 3. Destacan jamarlili, que tiene las notas más altas en casi todas las asignaturas, y joenman, que tiene la nota más baja de ALG (por debajo de 2.5) pero sube en el resto.


# Comparación 2022 vs 2026

Para usar el fichero de 2026 cambiamos el nombre del cihero y skip a 28:

El resto del código es exactamente el mismo.

```{r datos26-comparacion}
# Cargamos 2026 con el mismo proceso
datos26 <- read_tsv("data/NosAutoanalizamos2026.tsv",
                         skip = 28, show_col_types = FALSE) %>%
  as.data.frame() %>%
  filter(!is.na(Id) & Id != "", Id != "martsobm") %>%
  mutate(across(all_of(notas), ~ {
    x <- str_replace_all(as.character(.x), ",", ".")
    x[x == "NC"] <- "3"
    x[x == "NP"] <- NA
    round(suppressWarnings(as.numeric(x)), 2)
  }))

# Número de alumnos
cat("Alumnos 2022:", nrow(datos), "\n")
cat("Alumnos 2026:", nrow(datos26), "\n\n")

# Alumnos con todas las notas
cat("Alumnos con todas las notas 2022:", nrow(datos %>% drop_na(all_of(notas))), "\n")
cat("Alumnos con todas las notas 2026:", nrow(datos26 %>% drop_na(all_of(notas))), "\n\n")

# Medias de cada asignatura en ambos cursos
bind_rows(
  datos %>% summarise(across(all_of(notas), ~ round(mean(.x, na.rm=TRUE), 2))) %>% mutate(Curso = "2022"),
  datos26 %>% summarise(across(all_of(notas), ~ round(mean(.x, na.rm=TRUE), 2))) %>% mutate(Curso = "2026")
) %>% select(Curso, everything()) %>% kable(caption = "Medias por asignatura y curso")

# Columnas extra en 2026
cat("Columnas en 2022:", ncol(datos), "\n")
cat("Columnas en 2026:", ncol(datos26), "\n")
cat("Columna extra en 2026:", setdiff(names(datos26), names(datos)), "\n")
```

Las **principales diferencias** observadas respecto a 2022 son: 

- El fichero de 2026 tiene dos columnas extra (`DNI`) y **60 alumnos** frente a los 62 de 2022.
- Las notas de ALG, ANM, FPy DCS son más bajas en 2026, mientras que MD se mantiene igual.
- En 2022 hay más alumnos con todas las notas (**20 vs 14** en 2026).

# Preguntas datos curso 2026

## 1. Edad alumno más joven a día 01/02/2026

Notamos que las fechas tienen formatos inconsistentes: algunas usan barras (`13/09/2006`), otras un solo dígito en día o mes (`31-7-2007`).

```{r mas-joven}
fecha_refe <- as.Date("2026-02-01")

# Arreglamos llas fechas con lubridate::parse_date_time
datos26 <- datos26 %>%
  mutate(
    FechaNac_parsed = parse_date_time(`FechaNac(DD-MM-YYY)`,
                                      orders = "dmy", quiet = TRUE) %>% 
      as.Date(),
    Edad = as.numeric(fecha_refe - FechaNac_parsed) / 365
  )

mas_joven <- datos26 %>% slice_min(Edad, n = 1)
cat("Alumno más joven:", mas_joven$Id, "\n")
cat("Fecha de nacimiento:", as.character(mas_joven$FechaNac_parsed), "\n")
cat("Edad a 01/02/2026:", round((mas_joven$Edad), 2), "años.\n")
```
## 2.Cuántos alumnos estudian y trabajan?

```{r trabajadores}
datos26 <- datos26 %>% mutate(Hwork = as.numeric(Hwork))
n_trabajan <- sum(datos26$Hwork > 0, na.rm = TRUE)
cat("Alumnos que estudian y trabajan:", n_trabajan, ".\n")
```

